【裁判字號】    95,台上,2561
【裁判日期】    950511
【裁判案由】    公共危險等罪
【裁判全文】
最高法院刑事判決            九十五年度台上字第二五六一號
    上  訴  人  甲 ○ ○
                          69.
                乙○○○
                丙 ○ ○
                丁 ○ ○
    共     同
    選任辯護人  黃 福 雄律師
                鄭 懷 君律師
    上  訴  人  戊 ○ ○
                          3號.
                          街3.
                己 ○ ○
                          3號.
                          街3.
                庚 ○ ○
                          3號.
                辛 ○ ○
                          之6.
上列上訴人等因公共危險等罪案件，不服台灣高等法院台南分院
中華民國九十一年八月二十日第二審判決（九十年度上易字第八
一五號，起訴案號：台灣台南地方法院檢察署八十八年度偵字第
一二五六九號、第一二七七一號，八十九年度偵字第五０００號
），提起上訴，本院判決如下：
    主  文
原判決關於甲○○、乙○○○、丙○○、辛○○、戊○○、己○
○、庚○○部分及丁○○公共危險部分撤銷，發回台灣高等法院
台南分院。
    理  由
本件原判決認定(一)、上訴人甲○○於民國八十年間（第一審判決
誤載為八十三年間）起，因違法竊佔台南縣山上鄉○○段第一一
三四之一一（原判決誤載為一一三四之一）、一一三四之二○、
一一三四之二一、一一三四之二二地號等七千五百二十五平方公
尺國有及私有土地，以及利用同地段第一二九○、第一二九二地
號（該地俗稱七欉松）一千一百四十七平方公尺土地私設垃圾場
，供他人傾倒廢棄物或任意排放有害健康物質之廢水，迨於八十
四年七月二十五日及八月七日被查獲，經台灣台南地方法院檢察
署檢察官分別依竊佔罪及違反水污染防治法提起公訴（八十四年
度偵字第八六一二號、八十六年度偵字第二七四四號），分別經
原審法院於八十六年一月三十日判處有期徒刑一年六月，及台灣
台南地方法院於八十七年三月十七日判處有期徒刑六月，併科罰
金三萬元確定。惟竟無悔意，變本加厲，自前次被查獲後，仍繼
續在上開土地上傾倒垃圾，且成立象大環保工程有限公司（以下
簡稱象大公司），名義上以余明村為負責人，實際上則由甲○○
經營，並由其妻即上訴人乙○○○擔任會計記帳工作，其子陳榮
貴（另案審理）、上訴人丙○○負責垃圾清運及現場挖土機掩埋
垃圾工作，另僱請邱志忠（另案審理）負責垃圾場現場之處理，
上訴人辛○○駕駛挖土機掩埋垃圾等工作，均基於共同犯意之聯
絡及行為之分擔。承包主要包括宏遠興業股份有限公司（以下簡
稱宏遠公司）等事業單位之污泥等有毒事業廢棄物之清運工作，
所取得之垃圾均運往之前其所竊佔之台南縣山上鄉○○段第一一
三四之一及第一二九○地號等山坡地保育區，同時係水質水量保
護區之土地上埋設，不僅未因曾被檢警查獲而收斂其行，反而擴
大竊佔面積，於前開山上鄉○○段第一一三四之一等地段部分，
擴大竊佔至山上段一一三二、一一三三之一、一一三三之三、一
一三四之六、一一三四之十一、一一三四之二十、一一三四之二
一、一一三四之二二、一一三四之二三、一一四三之十三、一一
三九地號等國有及私有地私設垃圾場面積達九千一百八十四平方
公尺（陳榮貴、邱志忠經台灣台南地方法院八十八年度訴字第一
二一○號分別判處陳榮貴有期徒刑一年六月，邱志忠有期徒刑三
年六月，併科罰金新台幣三十萬元，上訴後均經原審法院九十年
度上訴字第一五八九號判決駁回上訴，現上訴由本院審理中），
另於上開七欉松地區則擴大至山上段第一二八一、一二八二、一
二八三、一二八三之一、一二八三之二、一二八四之一、一二八
六、一二八九地號等國有土地及附近之未登錄地（原台糖公司管
理，現移由國有財產局管理），以及同段第一二九○號（涂明星
及余明號所有）、一二九二號（黃國舜所有）土地，共達八千三
百九十五平方公尺（詳如附件土地複丈成果圖編號Ａ至Ｏ，編號
Ｑ至Ｔ，編號Ｖ至Ｘ，及編號Ｚ），並將原為山谷之深溝填至幾
成平地，上開地點均屬山坡地保育區及水質水量保護區，甲○○
等私設垃圾場行為嚴重造成山區之污染。其中山上段第一二八三
、一二八三之一、一二八三之二、一二八六號土地，係上訴人己
○○、庚○○二人向國有財產局承租，交由張慶堂（已歿）及上
訴人戊○○管理，詎戊○○竟未經同意，私自將上開土地提供予
甲○○及邱志忠堆置垃圾，於八十八年一月間，為己○○及庚○
○發現其情，方要求甲○○及邱志忠賠償新台幣（下同）二十萬
元，並設置擋土牆防止廢棄物外流，且予覆土整地以農作物種植
。唯甲○○及邱志忠等仍繼續在該處傾倒垃圾，持續倒至同年五
月間，己○○及庚○○明知而並未予以制止，反而任其繼續傾倒
垃圾，直到因檢警查緝嚴厲，方才停止。(二)、甲○○於七欉松地
區私設垃圾場以後，因垃圾所生之污水外流，長年來造成下游地
區農作受損，八十八年六月間復因連續下雨，上開七欉松垃圾場
之污水無法排除，淤聚成池（附件編號Ｐ及Ｕ部分，及其他竊佔
區域之週遭零星分佈），甲○○及邱志忠（另案審理）、丙○○
、乙○○○及上訴人丁○○乃另行起意，基於共同之犯意聯絡，
找知情之田水圳租用南和機電廠的三台深井馬達，並協同丁○○
向不知情之十全發電機行負責人葉炳丁租用發電機（費用由有共
同犯意聯絡之乙○○○支付），共同在現場抽取污水，丙○○、
丁○○、邱志忠並負責為該抽水之發電機加油，未經許可，將之
任意排放至附近山溝，造成下游之蕭海石所有土地五分六厘、陳
正德所有土地五分、陳林碧珠所有之土地二分八厘、田金桃所有
土地六分、曾聯貴所有土地二分五厘之菱角田中的菱角大量枯死
、潰爛，損失不貲，發生公共危險。甲○○乃要邱志忠出面與蕭
海石等人簽立和解書，以每分一萬元之數額賠償其等損失。(三)、
又八十七年十二月九日上午十一時十五分許，行政院環境保護署
稽查督察大隊南區隊即於山上鄉○○段第一一三四之一等垃圾場
，查獲陳榮貴、陳光茂正駕駛挖土機在現場覆土，並循線查獲邱
志忠，嗣於八十八年四月十九日台灣台南地方法院檢察署檢察官
會同法務部調查局台南縣調查站、台南縣警察局新化分局，至山
上鄉七欉松現場，查獲知情之羅來枝及蔡漢忠（二人均因共同違
反在公有及他人山坡地內，不得擅自從事廢棄物處理之規定，經
台灣台南地方法院判處有期徒刑柒月，緩刑伍年確定）駕駛ＩＺ
－九○三號營業大貨車至現場傾倒廢棄輪胎，現場看守之辛○○
及其他不詳姓名男子則趁隙逃逸，唯留下辛○○所有之Ｎ七－九
八三三號自小客車，並有標示宏遠公司之紙箱所裝載之垃圾棄置
現場。同年六月四日檢察官再度會同新化分局、行政院環境保護
署稽查督察大隊南區隊等至現場勘驗，並採樣檢測，發現嚴重逾
越放流水標準，且垃圾傾倒復有擴大情勢，乃繼續指揮新成立之
環保警察隊持續追蹤調查，於八十八年十月十四日由環保警察隊
會同善化警分局，搜索台南縣山上鄉南州村南州一三○－三九號
邱志忠住所，台南縣山上鄉山上村一二七號田水圳住所，台南縣
善化鎮○○里○○路五十六號及山上鄉山上村山上六十九號甲○
○與乙○○○、陳榮貴、丁○○及丙○○之住居所，以及台南縣
新市鄉○○村○○街二一八巷五號、山上鄉山上村一八六號等相
關處所，並扣得運送垃圾單據、和解書、切結書、存摺、帳冊、
營運報表、日報表等情，因而撤銷第一審關於上訴人甲○○、乙
○○○、丙○○、辛○○四人關於違反山坡地保育利用條例部分
，及戊○○、己○○、庚○○三人部分之判決，改判依牽連犯規
定，從一重論處甲○○、乙○○○、丙○○、辛○○四人共同違
反在公有及他人山坡地內，不得擅自從事廢棄物處理之規定之罪
刑；論處戊○○、己○○、庚○○三人共同違反在公有及他人山
坡地內，不得擅自從事廢棄物處理之規定之罪刑，並維持第一審
依想像競合犯規定，從一重論處甲○○、乙○○○、丙○○、丁
○○四人刑法第一百九十條之一第一項共同排出有害健康之污水
，而污染土壤，致生公共危險罪刑部分之判決，駁回該部分其四
人在第二審之上訴，固非無見。
惟查：(一)原判決事實欄第一項認定甲○○等人佔用國有及他人所
有山坡地經營垃圾場之地點、面積，詳如附件土地複丈成果圖編
號Ａ至Ｏ，Ｑ至Ｔ，Ｖ至Ｘ及編號乙一節，觀其判決書則漏未附
上該土地複丈成果圖作為附件已不無疏誤。又該項事實先則稱：
甲○○等人經營垃圾場之上揭土地，其中地號為台南縣山上鄉○
○段第一一三四之一一地號土地，第一審判決誤載為一一三四之
一地號土地云云（原判決書第五頁第一行），繼又稱甲○○等人
將垃圾運往所占用之上揭台南縣山上鄉○○段第一一三四之一地
號等土地為掩埋處理云云（原判決書第五頁倒數第五行至第七行
），究竟甲○○等人有無在上揭第一一三四之一地號土地為廢棄
物處理，其事實認定前後兩歧，亦有未合。(二)刑法第一百九十條
之一規定之公共危險罪，係以投棄、放流、排出或放逸毒物或其
他有害健康之物，而污染空氣、土壤、河川或其他水體，致生公
共危險者，為其犯罪構成要件。原判決理由（理由欄第四項）雖
有謂「甲○○、乙○○○、丙○○、辛○○於八十八年四月二十
四日以後在上開地方（指原判決事實欄所載之國有及私有山坡地
）任意傾倒廢棄物，致生公共危險，另涉刑法第一百九十條之一
第一項之公共危險罪」云云，然其事實僅有甲○○等人私設垃圾
場行為嚴重造成山區之污染之籠統認定（事實欄第一項記載），
並無甲○○等四人於八十八年四月二十四日以後在上揭國有山坡
地，任意傾倒刑法第一百九十條之一第一項所指之毒物或其他有
害健康之物，而污染空氣、土壤、河川或其他水體致生公共危險
之具體事實之認定；又其理由欄（理由四）謂「甲○○、乙○○
○、丁○○、丙○○於八十八年八、九月間未經許可任意排放廢
污水，造成農田損害，另犯刑法第一百九十條之一第一項之公共
危險罪，水污染防治法第三十五條之罪」云云，其所認定甲○○
等人排放廢污水之時間八十八年八、九月間與原判決事實（事實
欄二）所認定之時間即八十八年六月間，亦不相符；且其事實欄
就上揭廢污水是否屬於有害健康之物，亦未予具體記載，並詳予
說明，凡此均不無事實認定與理由論斷不相適合之違誤。(三)原判
決理由欄，認依明德外役監覆函，甲○○於八十六年七月三十一
日因另案入明德外役監獄執行有期徒刑，於八十七年七月七日假
釋出監，於入監執行期間，僅曾經於八十七年二月七日十七時至
同年月九日十一時，同年四月四日十六時至同年月七日十時，同
年六月六日十五時至同年月八日九時離監返家云云（見原判決理
由三之(三)即原判決書第十六頁之記載），則甲○○入監執行期間
，能否如原判決所為認定，仍繼續為垃圾場之經營，即殊有疑問
，原判決未明所依憑之事證，遽認其於在監執行期間，仍非不
得利用上揭短暫離監期間，為有關垃圾處理之指示，自尚嫌速斷
。原審未明有何積極事證足資證實，遽以乙○○○係在象大公
司擔任會計記帳工作為由，而認定其有參與上揭違反廢棄物清理
及公共危險犯行，亦有未合。又原審對於丁○○於原審辯稱：原
判決認定其參與上揭犯行之期間，其在當兵服兵役等語（原審上
易字卷第三十七頁），辛○○於原審供稱：是邱志忠僱伊擔任怪
手司機在上揭垃圾場工作等語（見同上卷第一二九頁），均未進
一步調查相關證據，憑以判斷其二人所為上揭辯解是否實在；又
徒憑邱志忠於檢察官偵查中所為不利於己○○、庚○○、戊○○
三人（下稱己○○等三人）之供述（即邱志忠於偵查中供稱伊有
付款予己○○等三人充當租金，其三人因而允許邱志忠在渠等向
國有財產局承租之上揭土地傾倒垃圾等語），作為認定己○○等
三人上揭犯行之證據，而漏未於原審審理中，再傳喚邱志忠與己
○○等三人對質，依法為交互詰問，憑以釐清事實。凡此均不無
應於審判期日調查之證據未予調查及理由尚欠完備之違誤。(四)甲
○○、乙○○○、丙○○、丁○○於八十八年六月間違反公共危
險行為後，水污染防治法第三十五條於八十九年四月二十六日修
正公布，第一審未予比較新舊法，原判決竟予維持，有判決不適
用法則之違法。以上或為上訴人甲○○、乙○○○、丙○○、丁
○○、戊○○、己○○、庚○○、辛○○等八人上訴意旨所指摘
，或為本院得依職權調查之事項，應認原判決關於甲○○、乙○
○○、丙○○、辛○○、戊○○、己○○、庚○○等七人部分及
丁○○公共危險部分均有撤銷發回更審之原因。（丁○○違反山
坡地保育利用條例部分，已無罪確定）。
據上論結，應依刑事訴訟法第三百九十七條、第四百零一條，判
決如主文。
中    華    民    國  九十五  年    五    月   十一   日
                      最高法院刑事第九庭
                          審判長法官  陳  正  庸
                                法官  賴  忠  星
                                法官  王  居  財
                                法官  林  開  任
                                法官  林  立  華
      本件正本證明與原本無異
                                      書  記  官
中    華    民    國  九十五  年    五    月   十八   日
                                                      v


司法院資訊處製作；財團法人民間司法改革基金會備份。
